【裁判字號】    98,簡上,17
【裁判日期】    980916
【裁判案由】    損害賠償
【裁判全文】
臺灣彰化地方法院民事判決  98年度簡上字第17號
上訴人即附  甲○○
帶被上訴人
被上訴人即  乙○○
附帶上訴人              6號
上列當事人間請求損害賠償事件，上訴人對於中華民國97年12月
16日本院彰化簡易庭97年度彰簡字第 402號第一審判決提起上訴
，被上訴人為附帶上訴，本院於民國98年09月02日言詞辯論終結
，判決如下：
    主      文
原判決第二項暨訴訟費用之負擔部分均廢棄。
前開廢棄部分被上訴人（即附帶上訴人）應再給付上訴人新台幣
玖萬玖仟伍佰肆拾元，及新台幣壹拾萬柒仟伍佰肆拾元自民國97
年4月4日起至清償日止，按年息百分之五計算之利息。
上訴人其餘上訴及附帶上訴均駁回。
第一、二審訴訟費用（含附帶上訴）由被上訴人負擔新台幣肆仟
參佰玖拾伍元，其餘新台幣捌仟貳佰肆拾元由上訴人負擔。
    事實及理由
甲、程序方面：
一、按當事人在第二審為訴之變更或追加，非經他造同意，不得
    為之，但擴張或減縮應受判決事項之聲明者，不在此限，民
    事訴訟法第 436條之1第3項、第446條第1項、第255條第1項
    第 3款分別定有明文。經查：上訴人於原審起訴請求被上訴
    人應給付上訴人新台幣（下同） 413,466元，嗣於第二審擴
    張其聲明為：應給付上訴人 414,266元及自起訴狀繕本送達
    翌日起至清償日止，按年息百分之五計算之利息，核與上揭
    規定相符，自無需經被上訴人同意而得為之，先予敘明。
二、次按被上訴人於言詞辯論終結前，得為附帶上訴。但經第三
    審法院發回或發交後，不得為之。附帶上訴，雖在被上訴人
    之上訴期間已滿，或曾捨棄上訴權或撤回上訴後，亦得為之
    。民事訴訟法第 460條第1、2項定有明文。本件上訴人即附
    帶被上訴人（下稱上訴人）合法提起上訴後，被上訴人即附
    帶上訴人（下稱被上訴人）雖逾上訴期間未予上訴，但嗣於
    本院言詞辯論終結前具狀提起附帶上訴，經核於法相符，應
    予准許。
乙、實體方面：
一、上訴人主張：緣上訴人係被上訴人雇用之工廠勞工，工作性
    質為腳踏車零件或其他金屬加工，於民國（下同）96年04月
    24日上訴人在作業中右中指被機械壓傷，受傷後的一個月右
    手無法放下，只能往上舉，雖然外表在三個多月後復原，但
    神經被壓爛，復原緩慢，接觸任何東西都會麻痛，使上訴人
    自民國（下同）96年4月24日起至96年10月24日，共184天無
    法工作。被上訴人應賠償上訴人之項目及金額分述如下：
  1.工作損失147,200元（計算式：184天×800元＝147,200元）
  2.資遣費10,500元（計算式：基本工資24,000元÷12×10.5月
    ÷2＝10,500元）：該工廠工作性質具高危險性，上訴人不
    是第一個受傷的人，被上訴人身為雇主竟未幫勞工投保，致
    上訴人受有職業災害無法獲得勞保給付，違反保護他人之法
    律，縱使在上訴人受傷後，被上訴人仍然不願意負擔七成的
    勞保費用為勞工投保，其稱若是上訴人要求加入勞工保險，
    則保費須由上訴人全額負擔，被上訴人違反勞工保險條例第
    15 條第1項第1款規定，上訴人已依勞動基準法第14條第1項
    第6款及第2項之規定於96年05月28日終止勞動契約，且依同
    條第4項規定，被上訴人應給付上訴人10,500元之資遣費。
  3.醫療費用30,396元。
  4.交通費用3,000元（計算式：高鐵500元×6＝3,000元）。
  5.老年給付40,000元。
  6.停工工資138,050元（含例假日工資8,000元）：本勞動契約
    為繼續性工作契約，工資以論件計酬，但被上訴人並未特別
    言明休假日例假日不給付工資，亦即被上訴人與上訴人約定
    之論件計酬工資並未包含例休假日之工資在內，因此上訴人
    得依勞動基準法規定請求被上訴人給付例休假日工資及停工
    工資。而行政院勞工委員會76年11月19日台76勞動字第6664
    號函也認為：「勞動基準法第36條規定『勞工每七日中至少
    應有一日之休息，作為例假』。第37條規定『紀念日、勞動
    節日及其他由中央主管機關規定應放假之日，均應休假』。
    固凡適用該法之各事業單位受僱勞工，不論是否屬於計件或
    計日工人，均應享有上開法定權利。又第36條所定之例假，
    第37條所定之休假，工資應由僱主照給為該法第39條所明定
    ，故事業單位應依法發給其所僱計件工例假日及休假日之工
    資。」每次工作量減少時，被上訴人總是將工作機會留給資
    深員工做，叫上訴人休息，經濟景氣的變化是僱主應該承擔
    的經營風險，如果僱主未經勞工同意，單方面宣告停工，勞
    工可要求僱主發給停工期間的工資。停工原因如係可歸責於
    僱主，停工期間之工資應由僱主照給。另停工原因如屬僱主
    經營之風險者，為可歸責於僱主之事由。歸責於僱主之停工
    ，工資自不得低於基本工資（行政院勞工委員會83年 5月11
    日台勞動二字第 35290號函參照）。又勞動基準法施行細則
    第12條採計件工資之勞工所得基本工資以每日工作八小時之
    生產額或工作量換算之，依此，上訴人的基本工資為24,000
    元。由被上訴人提供的數字資料可以證明工作中斷很多次很
    多天，並以此資料計算被上訴人應賠償上訴人的工資，包括
    95年7月23、30日、96年3月4、11、18、25日、96年4月1、8
    、15、22日等10天的例假日工資，95年 8月開始即有第一次
    的停工，從95年8月1日起至96年3月2日共 214天，基本工資
    應為 800元×214＝171,200元，減掉此期間上訴人已領工資
    41,150元，尚有138, 050元，即為被上訴人應給付上訴人之
    停工工資及例假日休假日工資。
  7.精神慰撫金30,000元：上訴人之指尖斷成90度垂直彎曲，指
    甲連著肌肉爆開，一隻手指幾乎變成垂直的ㄚ字形，斷的那
    一截瞬間變成黑色，嚴重變形的手指使上訴人心理受到驚嚇
    ，縱然在手術後仍然沒有勇氣看自己的手，每天請家人幫忙
    換藥，在就醫過程中心中充滿掙扎，不知應該到大醫院還是
    到比較近的診所，後來先到診所，診所拒收後才到彰基就醫
    ，沒想到上訴人急著在第一時間就醫，到了醫院卻等上二三
    小時才手術。受傷使上訴人精神受到損害，被上訴人應賠償
    上訴人精神慰撫金30,000元。
  8.未提撥的退休金15,120元：既然停工期間被上訴人仍需給付
    工資，有給付工資就必須按月依法提撥6%的退休金，上訴人
    得依勞工退休金條例第31條規定，請求被上訴人賠償損害，
    未提撥的退休金為15,120元（計算式：24,000元×6%×10.5
    月）。爰本於勞動基準法、勞工保險條例及勞工退休金條例
    之法律關係請求損害賠償等語，並於本院補充陳述：
  (一)參照行政院勞工委員會於89年對繼續性工作之解釋，非繼續
    性工作係雇主非有意持續維持之經濟活動，而欲達成此經濟
    活動所衍生之相關職務工作而言；至於就同一工作如有不定
    期契約工及定期契約工同時從事該相同工作，應視為有繼續
    性工作。準此，雇主雖以定期契約之名僱用有繼續工作之勞
    工，則其契約屬性依法應為不定期契約。本件勞動契約未約
    定工作期限，被上訴人之工廠工作性質亦非屬定期性工作，
    且顯有其他不定期契約工同時從事該項工作，本勞動契約為
    有繼續性之工作於法有據。
  (二)雇主應有依據勞動契約充分供給勞工工作量並給予報酬之義
    務，對於按件計酬之勞工，雇主應提供充分工作，使勞工得
    以提供勞務，據以領取一定薪資，又上訴人停工係歸責於被
    上訴人所接訂單不穩定，係屬雇主應承擔之經營風險，為可
    歸責於雇主之事由，停工期間之工資應由雇主照付。
  (三)上訴人爰依勞動基準法第 8、21、22、23、59、61條、勞動
    基準法施行細則第30、31條、勞工保險條例第6、7、58條、
    勞工退休金條例第3、6、7、14、31條、勞工安全衛生法第6
    條、民法第229、233條等規定，提起本訴。
二、被上訴人之答辯除與原判決所載相同者玆予引用外，並於本
    院補充陳述：
  (一)答辯部分：
  1.上訴人陳稱：「…被上訴人不論是開庭時或是在答辯狀的陳
    述中，從來沒有明白表示上訴人的傷不是職業災害造成的…
    」云云，絕非實情。按：被上訴人根本不知道上訴人的傷是
    怎麼造成的？而且上訴人一直誇大其傷勢，其提出之診斷書
    只提及「右中指砸傷併甲床受損」而已，上訴人卻訛稱：「
    從指腹到指尖斷成90°垂直彎曲嚴重變形」云云。所以被上
    訴人不但是否認上訴人所誇大之傷勢情形，更是否認上訴人
    所受傷勢是職業災害造成的。
  2.由於上訴人一直無法提出任何證據以證明其所受傷害係於工
    廠工作時所受之傷害，是故原判決據此駁回上訴人有關因為
    職業災害而提出之各項請求者，並無任何違誤，上訴人之上
    訴顯無理由。
  3.上訴人確實並未於96年 5月28日對被上訴人表示要終止勞動
    契約，按：上訴人於原審起訴狀中係宣稱：「…原告已依勞
    動基準法第14條第1項第6款及第2項之規定於96.5.28終止勞
    動契約」云云，然於98年1月8日上訴狀第4頁內卻是宣稱：
    「…為避免被上訴人否認與上訴人之的勞雇關係，所以上訴
    人在96年 5月28日請新同事轉告被上訴人，關於上訴人要終
    止勞動契約之意思…」云云，上訴人前後所言，已不相符，
    顯然均是臨訟杜撰之詞，被上訴人特予否認之。
  4.按勞動基準法第第14條第2項規定：「勞工依前項第1款、第
    6 款規定終止契約者，應自知悉其情形之日起，三十日內為
    之。」上訴人對於並未加入勞保之事早在上訴人開始工作時
    即已知悉，則上訴人遲至96年 5月28日始表示終止勞動契約
    者（註：被上訴人並未承認上訴人有於96年 5月28日表示終
    止勞動契約），顯然已超過法條規定之30日，自是於法不合
    。又上訴人若欲以其他之「雇主違反勞動契約或勞工法令，
    致有損害勞工權益之虞者」為理由，而欲主張已於96年 5月
    28日終止兩造間勞動契約者，亦於法不合，蓋上訴人於96年
    4月24日離開後至96年5月28日止，亦已超過法條規定之30日
    。
  5.上訴人主張兩造間之契約關係係「有繼續性工作」，並謂：
    「…且顯有其他不定期契約工同時從事該項工作…」云云，
    均不實在，被上訴人特予否認之。按：原判決已明示：「…
    而本件勞動契約既為按件計酬，本質上即非繼續性的勞動契
    約，工作量亦非固定…」等詞。而且上訴人於原審法院審理
    中也不否認被上訴人是有工作的時候才會通知上訴人過來作
    ，沒有工作的時候上訴人就不用過來作；同時被上訴人於原
    審97年11月3日答辯狀第3頁第3行以下所述之關於上訴人有
    在工作之月份及其各該月所領之報酬金，上訴人亦不否認。
    是故兩造間之契約關係確實不可能是勞動基準法（下稱勞基
    法）所述之「有繼續性工作」，亦無勞基法第9條第1項後段
    規定之「有繼續性工作應為不定期契約」之適用。
  6.上訴人陳稱：「應徵時被上訴人也表示不用擔心沒有工作可
    做」云云，並不實在，被上訴人特予否認之。本案件之工作
    係論件計酬工作，工作什麼時候會來，被上訴人自己也不知
    道，工作量本來就不是固定的，被上訴人如何可能會向上訴
    人擔保「不用擔心沒有工作可做」之事。是故上訴人請求停
    工工資本無理由。
  (二)附帶上訴部分：
  1.兩造之間並未成立勞基法之勞動契約法律關係，原判決認定
    ：「被告所營之腳踏車零件或其他金屬加工，應非屬行政院
    勞工委員會指定適用本法確有窒礙難行之行業，本件勞動契
    約自有勞動基準法之適用」云云，於法不合。按兩造間之系
    爭契約係論件計酬契約，並無疑義。然而附帶上訴人對附帶
    被上訴人並未設有任何工作規則要求附帶被上訴人遵循，亦
    不曾、也不需考核過附帶被上訴人之任何出勤狀況、工作效
    率、有無服從指示等情事，附帶被上訴人也不需每天來上班
    ，也無固定之上下班時間，工作之情形而是如同附帶被上訴
    人自己所說的「有工作就做，沒有工作就休息」。附帶上訴
    人亦未設有獎懲制度以對附帶被上訴人實施懲戒權，且並未
    提供伙食費、全勤獎金等福利情事，更未設有年終獎金或三
    節獎金，也無任何年假制度。除此之外，附帶被上訴人之工
    作報酬略為：95年7月為10,175元，95年8月為17,543元，95
    年9月為3,250元，95年10月為2,354元，95年11月為3,551元
    ，95年12月為14,452元，96年1、2月未做任何工作故亦未領
    任何報酬，96年3月為18,284元，96年4月為12,049元。其間
    各該月份之報酬金額之落差從1萬8千多元到2千多元，由此
    可見兩造間完全是依照工作數量來計價，而非依照工作時數
    或是工作天數來計價，完全是有工作才來做、無工作就不用
    來做。由是足見附帶上訴人對附帶被上訴人所提供之勞務給
    付，並無使用從屬、指揮監督之關係存在，自應非屬勞基法
    所規定之勞動契約才是。
三、原審經審酌兩造所提出之攻擊防禦方法後，認上訴人請求被
    上訴人給付例假日工資 8,000，為有理由；至請求被上訴人
    給付上訴人醫療費用 30,396元、交通費用3,000元、老年給
    付40,000元、停工工資 129,250元、精神慰撫金30,000元及
    未提撥之退休金15,120元，則皆為無理由，因而判決被上訴
    人應給付上訴人 8,000元，上訴人其餘請求則予以駁回。並
    就上訴人勝訴部分，依職權宣告假執行。上訴人對於原審判
    決不利於己之部分聲明不服，提起上訴，並聲明：(一)原判決
    不利於上訴人部分廢棄。(二)上開廢棄部分，被上訴人應再給
    付上訴人 406,266元，及自本起訴狀繕本送達翌日起至清償
    日止，按年息百分之五計算之利息。(三)第一、二審訴訟費用
    由被上訴人負擔。就對造附帶上訴之答辯聲明：附帶上訴駁
    回。另被上訴人就其敗訴部分亦聲明不服，提起附帶上訴，
    求為：(一)原判決不利於附帶上訴人部分廢棄。(二)上開廢棄部
    分，附帶被上訴人在第一審之訴駁回。(三)附帶上訴訴訟費用
    由附帶被上訴人負擔。並對上訴人之上訴答辯聲明：
    (一)上訴駁回。(二)第一、二審訴訟費用由上訴人負擔。
四、兩造不爭執之事項：
  (一)上訴人於95年 7月至12月至被上訴人的企業社工作，上訴人
    是從事加工性質的工作，上訴人是必須要使用被上訴人的機
    器設備從事加工，工資是屬於按件計酬的。
  (二)上訴人除了工資外，並沒有從被上訴人處受領其他的福利。
  (三)上訴人於96年3月至96年4月24日至被上訴人企業社工作，96
    年 4月24日上訴人受傷後就沒有再至被上訴人的企業社工作
    ，96年1、2月間並沒有在被上訴人企業社工作。
  (四)上訴人於96年4月24日確實身體手指部分有受傷。
  (五)上訴人上、下班是不需要打卡。上訴人陳述上班時間是早上
    8點，下班時間是下午5點，被上訴人陳述原則上上班時間是
    早上8點，下班時間是下午5點，中午12點至下午 1點是中午
    休息時間。
  (六)被上訴人並沒有為上訴人辦理勞工保險的投保、也沒有扣繳
    所得稅。
  (七)被上訴人於95年7、8、9、10、11、12月及96年3、4月各支
    付工資，依序為10,175元、17,543元、3250元、2354元、35
    51元、14,452元、18,284元、12049元。
五、兩造爭執之事項：
  (一)兩造間究屬僱傭契約關係抑或承攬契約關係？
  (二)兩造間之契約關係有無勞動基準法之適用？
  (三)兩造間之契約關係若有勞動基準法之適用，則上訴人請求被
    上訴人給付工作損失、資遣費、醫療費用、交通費用、老年
    給付、停工工資、例假日工資、精神慰撫金、未提撥的退休
    金等賠償金額有無理由？
六、本院之判斷：
  (一)兩造間究屬僱傭契約關係抑或承攬契約關係？
  1.按勞動基準法所規定之勞動契約，係指當事人之一方，在從
    屬於他方之關係下，提供職業上之勞動力，而由他方給付報
    酬之契約，故勞動契約以具有從屬性為其特質。從屬性可分
    為人格上的從屬性與經濟上的從屬性，所謂人格從屬性係指
    勞工對於自己工作時間不能自行支配，且對於雇主工作上之
    指揮監督有服從之義務。所謂經濟上從屬性係指勞工完全被
    納入雇主經濟組織與生產結構之內，亦即勞工不是為自己之
    營業而勞動，而是從屬於雇主，為雇主之目的而勞動。經查
    ：本件被上訴人以按加工件數計酬之方式雇用上訴人，上訴
    人需赴被上訴人所營企業社之處所使用被上訴人所有之機器
    設備從事加工工作，此為兩造所不爭執，又據被上訴人陳述
    原則上上班時間是早上8點，下班時間是下午5點，中午12點
    至下午 1點是中午休息時間等情，足認上訴人勞務之提供係
    受被上訴人之指揮監督，上訴人顯非為自己之營業而勞動，
    而是從屬於雇主即被上訴人，為雇主即被上訴人之目的而勞
    動，此核與承攬關係著重者為勞務之完成，工作具有獨立性
    質不同。
  2.被上訴人另以上訴人於工作之初早已知悉無勞、健保，據以
    否認兩造間之僱傭關係。然是否有僱傭關係，應以被上訴人
    是否受上訴人僱用從事工作，且獲致工資而定，縱被上訴人
    未為上訴人投保，僅屬被上訴人違反行政法令及基於與上訴
    人間僱傭關係所生之附隨義務，不得以其未為上訴人投保而
    否定兩造間之僱傭關係。是被上訴人或因為節省僱主應負擔
    之保費而未為被上訴人投保，上訴人雖工作多時未曾異議，
    亦不足否定兩造間僱傭關係之存在。
  3.又勞基法所稱之工資，謂勞工因工作而獲得之報酬，包括工
    資、薪金及按計時、計日、計月、計件以現金或實物等方式
    給付之獎金、津貼及其他任何名義之經常性給付均屬之，此
    觀勞動基準法第2條第3款自明，是勞工因按件計酬所領之報
    酬亦屬勞基法所稱之工資，被上訴人以被上訴人所領係按件
    計酬之報酬，抗辯稱兩造間係屬承攬關係云云，亦不足採。
  4.綜上所查，上訴人主張其受被上訴人雇用從事加工工作獲致
    工資，為勞基法所稱之勞工，應可採信。被上訴人抗辯稱其
    與上訴人間僅係承攬關係云云，不足為採。
  (二)兩造間之契約關係有無勞動基準法之適用？
    按本法用辭定義如左：一、勞工：謂受雇主僱用從事工作獲
    致工資者，又本法適用於一切勞雇關係。但因經營型態、管
    理制度及工作特性等因素適用本法確有窒礙難行者，並經中
    央主管機關指定公告之行業或工作者，不適用之，勞動基準
    法第2條第1款、第3條第3項分別定有明文。是凡受雇主僱用
    從事工作獲致工資，而無因經營型態、管理制度及工作特性
    等因素適用本法確有窒礙難行者，均有勞動基準法之適用。
    承上，本件上訴人固係按件計酬之勞工，惟查被上訴人所營
    之腳踏車零件或其他金屬加工事業，應非屬行政院勞工委員
    會指定適用本法確有窒礙難行之行業，本件勞動契約自有勞
    動基準法之適用。
  (三)兩造間之勞動契約既有勞動基準法之適用，則上訴人所為本
    件之各項請求是否有理由？
  1.關於資遣費10,500元部分：
  (1)按年滿十五歲以上，六十歲以下之左列勞工，應以其雇主或
    所屬團體或所屬機構為投保單位，全部參加勞工保險為被保
    險人：一、受僱於僱用勞工五人以上之公、民營工廠、礦場
    、鹽場、農場、牧場、林場、茶場之產業勞工及交通、公用
    事業之員工。二、‧‧‧‧‧。勞工保險條例第6條第1項第
    1款規定甚明。復按「有左列情形之一者，勞工得不經預告
    終止契約：‧‧‧‧‧六、雇主違反勞動契約或勞工法令，
    致有損害勞工權益之虞者。」、「勞工依前項第一款、第六
    款規定終止契約者，應自知悉其情形之日起，三十日內為之
    。」、「第17條規定於本條終止契約準用之。」，勞動基準
    法第14條第1項第6款、第2項及第4項分別定有明文。
  (2)經查，勞工保險旨在保障勞工基本生活，促進社會安全，上
    訴人既係被上訴人雇用之工廠勞工，依上開勞工保險條例第
    6條第1項第 1款規定，自應由被上訴人辦理投保，而被上訴
    人並無為上訴人辦理投保，此乃兩造不爭執之事實，則被上
    訴人既有違勞工保險條例第6條第1項第 1款規定，自屬違反
    勞工法令致有損害勞工權益，上訴人固非不得依勞動基準法
    第14條第1項第6款終止勞動契約，並依同法第14條第 4項、
    第17條之規定請求被上訴人給付資遣費，但其此一權利之行
    使，依同法第14條第 2項之規定，應自知悉其情形之日起，
    三十日內為之。惟據上訴人於本院98年9月2日審理時自陳：
    「（審判長問：根據投保資料，95年 9月22日之前有於鴻光
    電著塗裝股份有限公司工作？）是的，我於上開公司工作壹
    個星期，且該公司有幫我辦理勞保，因為該公司要常常加班
    ，因為家庭的因素我沒有辦法配合，所以我就離職。」等情
    ，並有上訴人於原審所提勞工保險被保險人投保資料表在卷
    可稽，而上訴人於95年 9月份亦同時受雇於被上訴人工廠工
    作，自被上訴人支領有3250元工資，衡諸此情，具見上訴人
    最遲於95年 9月中旬即知悉被上訴人並無為上訴人辦理投保
    勞工保險，是以上訴人既主張被上訴人不為上訴人辦理投保
    ，有違勞工法令致有損害勞工權益，則如欲向被上訴人請求
    資遣費，自應於其知悉被上訴人未辦理投保後之一個月內即
    95年10月中旬前，向被上訴人依法終止勞動契約，而上訴人
    主張其係於96年 5月28日委託同事丙○小姐向被上訴人表示
    終止其與被上訴人間之僱傭關係，雖被上訴人否認該部分事
    實，並辯稱「應是被上訴人於96年5月10日以電話關心上訴
    人之傷勢，同時上訴人表示其不願意再上工」云云（見本院
    卷第65頁98年 5月20日準備程序筆錄爭點整理部分之記載）
    ，然衡其辯詞，則上訴人確有於96年 5月間向被上訴人表示
    終止勞動契約之事實，灼然已甚。準此，上訴人既未依上開
    規定，於法定期間內向被上訴人為終止契約之表示，其於該
    期間經過後近七個月之96年 5月間始為上開主張，於法自有
    未合，被上訴人就該部分以「上訴人遲至96年05月28日始表
    示終止勞動契約，顯然已超過規定之30日，自於法不合。」
    等語所為之抗辯，即堪採信，故上訴人請求被上訴人給付資
    遣費10,500元，於法洵屬無據。再上訴人業於96年 5月間向
    被上訴人表示終止其與被上訴人間之僱傭關係，依上所述，
    其終止固不發生得向被上訴人請求資遣費之法律效果，但兩
    造間之勞動契約既未定期限，依民法第488條第2項規定，仍
    生終止兩造間勞動契約之法律效果。
  2.關於醫療費用30,396元、交通費用3,000元部分：
  (1)按「勞工因遭受職業災害而致死亡、殘廢、傷害或疾病時，
    雇主應依左列規定予以補償。但如同一事故，依勞工保險條
    例或其他法令規定，已由雇主支付費用補償者，雇主得予以
    抵充之：一、勞工受傷或罹患職業病時，雇主應補償其必需
    之醫療費用。職業病之種類及其醫療範圍，依勞工保險條例
    有關之規定。‧‧‧」，勞動基準法第59條第 1款定有明文
    。又勞動基準法就職業災害雖未加以定義，惟一般均比照勞
    工安全衛生法第2條第4款對於職業災害定義之規定，即勞工
    就業場所之建築物、設備、原料、材料、化學物品、氣體、
    粉塵等或作業活動及其他職業上原因引起之勞工疾病、傷害
    、殘廢或死亡為職業災害。又勞動基準法第59條之補償規定
    ，係為保障勞工，加強勞、雇關係、促進社會經濟發展之特
    別規定，性質上非屬損害賠償。且按職業災害補償乃對受到
    「與工作有關傷害」之受僱人，提供及時有效之薪資利益、
    醫療照顧及勞動力重建措施之制度，使受僱人及受其扶養之
    家屬不致陷入貧困之境，造成社會問題，其宗旨非在對違反
    義務、具有故意過失之雇主加以制裁或課以責任，而係維護
    勞動者及其家屬之生存權，並保存或重建個人及社會之勞動
    力，是以職業災害補償制度之特質係採無過失責任主義，凡
    雇主對於業務上災害之發生，不問其主觀上有無故意過失，
    皆應負補償之責任，受僱人縱使與有過失，亦不減損其應有
    之權利，最高法院亦著有95年台上字第2542號裁判意旨足資
    參照。
  (2)上訴人主張其於96年04月24日在被上訴人工作處所工作中，
    其右中指被機械壓傷，受傷後的一個月右手無法放下，只能
    往上舉，雖然外表在三個多月後復原，但神經被壓爛，復原
    緩慢，接觸任何東西都會麻痛，致上訴人自96年04月24日起
    至96年10月24日無法工作之事實，業據其提出財團法人彰化
    基督教醫院診斷書、台灣大學醫學院附設醫院診斷證明書及
    24紙診療收據等為證，並經本院就原審向財團法人彰化基督
    教醫院調取之上訴人就診之病歷資料查核無訛，且被上訴人
    亦不否認該部分書證之真正，雖被上訴人辯稱：伊無法確定
    上訴人是否在上訴人之工廠上班而受傷，上訴人受傷自行離
    開並沒有告知被上訴人及任何人，其受傷過程無人知道等語
    ，惟查：據被上訴人於本院98年05月20日準備程序期日陳述
    ：「96年04月24日上訴人早上確實有去上工，但我不知道上
    訴人何時離開，當天我沒有看到上訴人經過一個小時後我才
    打電話去上訴人家中，上訴人的先生才說他受傷去彰化基督
    教醫院診治，‧‧‧。」，再稽諸財團法人彰化基督教醫院
    急診護理記錄中於96年04月24日上午10時32分記載「：病患
    自行步入，主訴工作時被機械壓到右手中指，故來院求診，
    入時意識清楚，表情愁容‧‧‧」等情狀，堪認上訴人之該
    部分主張為真實，被上訴人之前開辯詞，委無足採。揆諸上
    揭說明，上訴人依勞動基準法第59條第 1款規定請求被上訴
    人補償其必需之醫療費用，自屬有據。
  (3)上訴人主張其於96年04月24日在被上訴人工作處所工作中，
    其右中指被機械壓傷，因而發生醫療費用計30,396元之事實
    ，固據提出彰基醫院收據18紙、吳淑惠皮膚科診所收據 1紙
    、台中榮民總醫院收據2紙、台大醫院收據3紙、誠品股份有
    限公司統一發票1紙為憑，惟查前開醫療院所先後於96年4月
    24日至97年8月7日間所出具之醫療費用收據，其中健保給付
    部分合計為18,985元，上訴人自付額費用部分合計為10,811
    元，而衡諸上揭雇主對受職業災害勞工支付醫療費用，乃係
    法定之補償責任之法則，僅以補償勞工之必要實際支出之醫
    療費用為限，則上訴人既祇實際支出醫療費用10,811元，當
    由被上人補償其該部分醫療費用為已足，又關於誠品股份有
    限公司統一發票記載之 600元部分，未據記載其品名，且上
    訴人自陳該 600元係購買維他命之費用，惟上訴人未能舉證
    證明該部分乃經醫生囑咐而購買，自難認係必要之醫療費用
    ，綜上，關於健保給付部分之18,985元及購買維他命之費用
    600 元，均應予剔除，是上訴人請求被上訴人補償之必要醫
    療費用，僅於10,811元範圍內，為有理由，應予准許，其逾
    此部分之請求，於法不合，不能准許。至上訴人另請求交通
    費用3,000元部分，雖據提出6枚高鐵車票為證，惟依上揭法
    條規定，雇主所應補償者，僅為必要之醫療費用，是上訴人
    請求被上人補償系爭交通費用，自屬於法無據，自不應准許
    。
  3.關於停工工資130,050元部分：
  (1)按工資由勞雇雙方議定之。但不得低於基本工資，勞動基準
    法第21條第 1項定有明文。又「行政院86年10月16日台86勞
    字第 39716號函核定基本工資調整為每月新台幣15,840元，
    並自本（86）年10月16日起實施，」、「修正基本工資為每
    月新臺幣（以下同）17,280元，每小時95元。並自中華民國
    ○○年○月○日生效。」，又「核釋勞動基準法第21條第 1項規
    定：「工資由勞雇雙方議定之。但不得低於基本工資。」，
    指雇主給付勞工之工資，應依勞動契約之約定發給，並不得
    低於基本工資。雇主若受景氣因素影響致停工或減產，經勞
    雇雙方協商同意，固可暫時縮減工作時間及依比例減少工資
    ，惟為保障勞工基本生活，原約定按月計酬之全時勞工，每
    月給付之工資仍不得低於基本工資（數額新臺幣17,280元）
    。」，此於行政院勞工委員會民國86年10月23日（86）台勞
    保二字第045995號函、96年6月22日勞動2字第0960130576號
    函及97年12月22日勞動 2字第0970130987號函分別函示甚明
    。又所謂對於按件計酬之勞工，雇主不供給充分之工作者，
    應非單純指工作量而言，事實上亦無法單以工作量而定，原
    則上，應先視勞資雙方就關於工資有無特別約定，如有，應
    視雇主所提供之工作量，是否足使勞工領得約定之最低工資
    ，如無，則亦應使勞工得領取法定之基本工資而言。按工資
    由勞雇雙方議定之，但不得低於基本工資，勞動基準法第21
    條第 1項定有明文。又依勞動基準法施行細則第12條規定，
    採計件工資之勞工所得基本工資，以每日工作 8小時之生產
    額或工作量換算之。準此，則按件計酬之勞工，如每日工作
    時間不少於 8小時者，其每月工資即不得低於基本工資。勞
    動契約為勞工在職業之從屬性上提供勞務，雇主給付報酬之
    契約，並非單純經濟價值之交換契約，其特點在於勞工身分
    上之從屬性，含有雇主對勞工提供勞務品質之信任，勞工亦
    有忠誠履行勞動契約之義務，而因勞工於受僱期間受勞動契
    約之拘束，有從屬於雇主而忠實履行其勞務之義務，若雇主
    給付之薪資未達相當之程度，將足以影響勞工之生計，故勞
    動基準法方授權行政院制定基本工資之標準，以保障勞工之
    生存權。
  (2)上訴人雖主張依勞動基準法施行細則第12條採計件工資之勞
    工所得基本工資以每日工作八小時之生產額或工作量換算之
    ，上訴人之基本工資為24,000元，由被上訴人提供的數字資
    料可以證明工作中斷很多次很多天，並以此資料計算上訴人
    應給付上訴人停工工資，自95年08月開始即有第一次的停工
    ，從95年8月1日起至96年3月2日共214天，基本工資應為800
    元×214＝171,200元，減掉此期間上訴人已領工資41,150元
    ，尚有 130,050元，即為被上訴人應給付上訴人之停工工資
    等語，然其該部分主張為被上訴人所否認，經查：兩造於勞
    動契約繼續存續當中，約定以按件計酬方式給付工資，上訴
    人自95年 7月份至95年12月份止，每月在被上訴人處領取之
    工資依序為10,175元、17,543元、3250元、2354元、3551元
     、14,452元，96年1月份及96年2月份均無工資，96年3月份
    、96年 4月份領取之工資依序為18,284元、12,049元，上訴
    人於96年04月24日受傷後即未至被上訴人處工作，迨96年05
    月28日，上訴人向被上訴人為終止勞動契約之意思表示，此
    為兩造不爭執之事實，揆諸上開法條規定、行政函示及說明
    ，上訴人於95年7月份、9月份、10月份、11月份、96年1 月
    份、2月份、4月份所領取之工資均未達當時之法定基本工資
    15,840元，則被上人依法即應補足上訴人各該月份法定基本
    工資，而上訴人於95年8月份、96年3月份所領取之工資既已
    超過法定工資15,840元，自不得再請求被上訴人依基本工資
    計算其工資，從而，上訴人就此部分得請求之金額應為 80,
    889元【計算式：（15,840元－10,181元）＋（15,840 元－
    3,250元）＋（15,840元－2,354元）＋（15, 840元－3,551
    元）＋（15,840元－14,452元）＋（15, 840元－0元）＋（
    15, 840元－0元）＋（15,840元－12,049元）＝80,889元】
    ，其逾此部分之請求，亦屬無據，不應准許。
  4.關於例假日工資8,000元部分：
  (1)按勞工每七日中至少應有一日之休息，作為例假。紀念日、
    勞動節日及其他由中央主管機關規定應放假之日，均應休假
    。第36條所定之例假、第37條所定之休假及第38條所定之特
    別休假，工資應由雇主照給。雇主經徵得勞工同意於休假日
    工作者，工資應加倍發給。因季節性關係有趕工必要，經勞
    工或工會同意照常工作者，亦同。固為勞動基準法第36條、
    第37條、第39條前段所明定，惟「核釋基本工資自96年7月1
    日起修正為每月新台幣17,280元，每小時95元。按時計酬者
    ，勞資雙方以不低於95元約定每小時工資額，除另有約定外
    ，允認已給付勞動基準法第39條所定例假日照給之工資，毋
    須再行加給；其逾法定正常工時延時工作或於休假日出勤工
    作者，應以前開約定之金額核計同法第24條之延時工資及第
    39條休假日（出勤）之工資。按日計酬者約定之日薪，於法
    定正常工作時間內，仍不得低於95元乘以工作時數之金額。
    至有關延時工資、休假日出勤加給工資之計算，依前開按時
    計酬者之核計規定辦理。」，業據行政院勞工委員會民國96
    年8月7日勞動2字第0960130600號函示甚明。
  (2)上訴人主張依勞動基準法第36、37、39條請求被上訴人給付
    95年7月23、30日、96年3月4、11、18、25日、96年4月1、8
    、15、22日等10天之例假日工資，以一日 800元計算，共計
    8,000元， 然查：兩造議定按件計酬給付工資，而兩造於勞
    動契約繼續存續期間，上訴人領取之工資有上述未達法定基
    本工資之情事，乃得依法請求被上訴人補足法定基本工資差
    額計80,889元，此已論述如上，即被上訴人既已按法定基本
    工資每月15,840元給付上訴人，揆諸上揭行政函令解釋，及
    兩造間就該部分並無特別約定，當認已包含給付勞動基準法
    第39條所定例假日照給之工資，毋須再行加給，是上訴人該
    部分之請求，難認有理由，自不能准許。
  5.關於工作損失147,200元部分：
    按「勞工因遭遇職業災害而致死亡、殘廢、傷害或疾病時，
    雇主應依左列規定予以補償。但如同一事故，依勞工保險條
    例或其他法令規定，已由雇主支付費用補償者，雇主得予以
    抵充之：‧‧‧二、勞工在醫療中不能工作時，雇主應按其
    原領工資數額予以補償。但醫療期間屆滿二年仍未能痊癒，
    經指定之醫院診斷，審定為喪失原有工作能力，且不合第三
    款之殘廢給付標準者，雇主得一次給付四十個月之平均工資
    後，免除此項工資補償責任。‧‧‧」，勞動基準法第59條
    第2款定有明文。經查，上訴人自96年4月24日受傷後，分別
    經財團法人彰化基督教醫院、吳淑惠皮膚科診所、台中榮民
    總醫院、國立台灣大學醫學院附設醫院治療，有各該醫療院
    所出具之診療費用收據在卷足憑，雖上訴人主張被上訴人應
    補償其自96年04月24日起至96年10月24日為止，按每日工資
    800元計算之工作損失，合計為147,200元，惟上開勞動基準
    法第59條第1項第2款規定，乃在補償勞工於醫療過程中不能
    工作之工資損失，而上訴人業於96年05月間向被上訴人合法
    終止勞動契約，此已論述於前，故兩造間之勞動契約既於96
    年05月間合法終止，兩造間之僱傭關係自此即不存在，則上
    訴人對被上訴人就96年 6月份至96年10月24日部分之工資，
    自無請求權可言，再者，如上所述，基於保障勞工之生計，
    依勞動基準法第21條第 1項規定，上訴人至少應給付上訴人
    每月法定基本工資15,840元，從而，上訴人於請求被上訴人
    補償其於96年5月份因在醫療中不能工作之1個月法定基本工
    資15,840元之範圍內，洵屬正當（註：關於 4月份工資業於
    上述停工工資部分准予補足之。），其逾此範圍部分之請求
    ，於法不合，不應准許。
  5.就老年給付40,000元、未提撥退休金15,120元之損失部分：
  (1)按「被保險人合於左列規定之一者，得請領老年給付：一參
    加保險之年資合計滿一年，年滿六十歲或女性被保險人年滿
    五十五歲退職者。二參加保險之年資合計滿十五年，年滿五
    十五歲退職者。三在同一投保單位參加保險之年資合計滿二
    十五年退職者。四參加保險之年資合計滿二十五年，年滿五
    十歲退職者。五擔任經中央主管機關核定具有危險、堅強體
    力等特殊性質之工作合計滿五年，年滿五十五歲退職者。」
    勞工保險條例第58條第1項定有明文。又勞工有下列情形之
    一，得自請退休：一、工作十五年以上年滿五十五歲者。二
    、工作二十五年以上者。三、工作十年以上年滿六十歲者。
    又勞工非有下列情形之一，雇主不得強制其退休：一、年滿
    六十五歲者。二、心神喪失或身體殘廢不堪勝任工作者。前
    項第1款所規定之年齡，對於擔任具有危險、堅強體力等特
    殊性質之工作者，得由事業單位報請中央主管機關予以調整
    。但不得少於五十五歲。又勞工年滿六十歲，工作年資滿十
    五年以上者，得請領月退休金。但工作年資未滿十五年者，
    應請領一次退休金。前項工作年資採計，以實際提繳退休金
    之年資為準。年資中斷者，其前後提繳年資合併計算。勞工
    不適用勞動基準法時，於有第一項規定情形者，始得請領。
    勞動基準法第53條、第54條、勞工退休金條例第24條分別規
    定甚明。經查：上訴人係50年12月14日生，自95年 7月至96
    年5月間受雇於被上訴人，上訴人於96年5月終止勞動契約時
    ，其年齡僅為45歲，尚未年滿46歲，且縱使被上訴人已依法
    為上訴人辦理投保勞工保險，核上訴人之年齡，或工作年資
    ，或參加保險之年資，均未符合上開法定年資或年齡，而得
    請領老年給付或退休金之要件，上訴人既然尚未能請領老年
    給付或退休金，其就此部分，即無損失可言，是上訴人之請
    求被上訴人賠償系爭老年給付及未提撥退休金之損失，亦難
    認有理由，自不能准許。此外，被上訴人既自始未為上訴人
    辦理投保勞工保險，而依退休金之經濟性格觀之，工資本質
    上係勞工提供勞動力之價值，退休金之性質為「延期後付」
    之工資，於勞工退休時支付（最高法院92年度台上字第2152
    號判決供參）。雇主固應為適用勞動基準法之本國籍勞工，
    按月提繳不低於勞工每月工資6%之退休金儲存至勞工保險局
    設立之勞工退休金個人專戶，勞工年滿60歲時，由勞工自行
    向勞保局申請個人專戶之退休金（參照勞工退休金條例第 6
    條、第 7條、第14條規定），然如上所述，退休金性質仍屬
    工資，係由雇主按月「自勞工工資中提繳」不低於勞工每月
    工資6%之退休金儲存至勞工退休金個人專戶，而本件上訴人
    前開請求補足其短少之原領工資，已由本院認定准許上訴人
    按法定基本工資之「全額」補償如前，則被上訴人當無從自
    其中提繳上訴人每月工資6%之退休金之理，該部分上訴人自
    不得再行重複請求，是上訴人該部分之主張，要非有據。
  6.關於精神慰撫金30,000元部分：
  (1)按因故意或過失，不法侵害他人之權利者，負損害賠償責任
    。違反保護他人之法律，致生損害於他人者，負賠償責任。
    又不法侵害他人之身體、健康、名譽、自由、信用、隱私、
    貞操，或不法侵害其他人格法益而情節重大者，被害人雖非
    財產上之損害，亦得請求賠償相當之金額，民法第184條第1
    項前段、第2項前段、第195條固定有明文。惟按當事人主張
    有利於己之事實者，就其事實有舉證之責任，上開民事訴訟
    法第 277條前段亦有明文；又損害賠償之債，以有損害之發
    生及有責任原因之事實，並二者之間有相當因果關係為其成
    立要件，最高法院亦著有30年度上字第18號判例意旨足資參
    照。故上訴人主張侵權行為損害賠償責任者，即應就上訴人
    有損害之發生及被上訴人有責任原因之事實，並二者之間有
    相當因果關係負其舉證之責任。又所謂相當因果關係，係指
    依經驗法則，綜合行為當時所存在之一切事實，為客觀之事
    後審查，認為在一般情形上，有此環境，有此行為之同一條
    件，均發生同一之結果者，則該條件即為發生結果之相當條
    件，行為與結果即有相當之因果關係。反之，若在一般情形
    上，有此同一條件存在，而依客觀之審查，認為不必皆發生
    此結果者，則該條件與結果並不相當，不過為偶然之事實而
    已，其行為與結果間即無相當因果關係。
  (2)上訴人主張被上訴人違反勞動基準法第 8條、勞工安全衛生
    法第 6條之規定，致上訴人受有上開傷害，因認被上訴人應
    負損害賠償責任，乃請求被上訴人支付系爭精神慰撫金，惟
    查：上訴人就其主張之該部分事實，迄未能舉證加予證明，
    且如前所述，，勞動基準法第59條之補償規定，係為保障勞
    工，加強勞、雇關係、促進社會經濟發展之特別規定，性質
    上非屬損害賠償，是職業災害之補償，自與侵權行為損害賠
    償之要件有間，上訴人以其受有職業災害為由，即主張被上
    訴人違反上開保護他人之法律，依民法第184條第2項之規定
    ，推定被上訴人有過失而應負侵權行為損害賠償責任云云，
    顯未明二者之構成要件有別。是上訴人既未就被上訴人有損
    害賠償責任原因之事實盡其舉證責任，按舉證責任之法則，
    即難認上訴人之該部分主張為真實，從而，上訴人請求被上
    訴人支付系爭精神慰撫金，自屬無據。
  (四)綜上所查，上訴人請求被上訴人給付 107,540元（即醫療費
    用10,811元、停工工資80,889元及工作損失15,840元），及
    自本件起訴狀繕本送達翌日即97年4月4日起至清償日止，按
    年息百分之五計算之利息，洵屬有據，應予准許，其逾此部
    分之請求，為無理由，應予駁回。又原審判命被上訴人應給
    付上訴人 8,000元部分，理由固有未洽，但未逾前述被上訴
    人應給付上訴人107,540元之範圍，依該理由，仍屬正當。
    上訴意旨就此部分指摘原判決不當，求予廢棄改判，為有理
    由，至其餘上訴及附帶上訴即均無理由，爰改判如主文所示
    。
丙、本件判決基礎已臻明確，兩造其餘之攻擊防禦方法及訴訟資
    料經本院斟酌後，核與判決不生影響，無一一論述之必要，
    附此敘明。
丁、據上論結，本件上訴人之上訴為一部有理由，一部無理由，
    被上訴人之附帶上訴為無理由，依民事訴訟法第436條之1第
    3項、第449條、第450條、第79條、第87條，判決如主文。
中    華    民    國    98    年    9     月    16    日
                  民事第二庭審判長法  官  邱月嬌
                                  法  官  洪榮謙
                                  法  官  林秉暉
以上正本係照原本作成。
本件不得上訴。
中    華    民    國    98    年    9     月    17    日
                                  書記官  呂雅惠


司法院資訊處製作；財團法人民間司法改革基金會備份。
